【裁判字號】    90,上訴,564
【裁判日期】    921231
【裁判案由】    偽造文書等
【裁判全文】
臺灣高等法院刑事判決                          九十年度上訴字第五六四號
    上  訴  人  臺灣臺北地方法院檢察署檢察官
    被      告  壬○○
                辛○○
    右二人共同
    選任辯護人  柯智炫律師
    被      告  己○○
    選任辯護人  陳建瑜律師
                林重宏律師
    被      告  丑○○○
    選任辯護人  朱渭陽律師
右上訴人因被告偽造文書等案件，不服臺灣台北地方法院八十七年度訴字第一三六三
號，中華民國八十九年十一月三十日第一審判決（起訴案號：臺灣台北地方法院檢察
署八十五年度偵續字第九十五號），提起上訴，本院判決如左：
    主  文
上訴駁回。
    理  由
一、公訴意旨略以：被告庚○○（已歿, 另經本院為不受判決在案）之子徐啟獻於民
    國八十三年間罹患鼻咽癌住院，被告庚○○認其不久於人世，因與其子媳告訴人
    即徐啟獻之妻丁○○相處不睦，且惟恐徐啟獻之財產於其死後落入告訴人丁○○
    之手，竟與其二子即被告壬○○、辛○○、堂弟即被告己○○、妻妹即被告丑○○○等人共同基於概括之犯意，於八十三年十二月三十日，由被告庚○○及另一
    人至台灣台北地方法院公証處，假冒徐啟獻之名義，申請認証授權書（徐啟獻名
    下所有土地持分與建築商合建或出售及請領印鑑証明事宜，全權委託其父庚○○
    處理），於八十三年六月六日、八十三年七月一日、八十四年一月十九日、八十
    四年四月十七日，多次盜用徐啟獻之印鑑章，或由其中一人冒名徐啟獻，或偽造
    徐啟獻之委託書，向桃園戶政事務所申請徐啟獻之印鑑証明書多件後，偽造贈與
    契約，將徐啟獻所有之座落桃園市○路段一二八九之四、一二九二之二三、一二
    九二之五０、一二九二之五一、一二九二之五二、一三二三、一三二六、一三四
    四之三、一三四六、一三四七之一等土地，於八十三年六月三十日、同年七月十
    四日贈與予被告壬○○及辛○○；並又與被告己○○及被告丑○○○偽訂買賣契
    約，將徐啟獻所有之前開路段一三四七、一三四七之三、一三四八等土地於八十
    三年九月五日偽賣予被告己○○；及將徐啟獻所有之同前路段一三五二之五地號
    土地於八十四年二月六日偽賣予被告謝阿香，並均完成土地移轉登記，使承辦之
    公務人員將此不實之事項，登載於職務上所掌之公文書，足生損害於地政機關對
    地政管理之正確性及告訴人丁○○；被告庚○○復基於前述之犯意，連續冒用徐
    啟獻之印鑑章，自八十三年九月間起，迄八十四年七月十二日止，偽填徐啟獻之
    提款單，向桃園市信用合作社中山分社冒領徐啟獻之存款達一億餘元，足生損害
    於告訴人丁○○；復於八十四年三月七日，明知徐啟獻之
    管中，竟以遺失為由，申請補發，使承辦之公務人員將此不實之事項，登載於職
    務上所掌之公文書，足生損害於入出境管理機關對入出境管理之正確性；被告壬○○於八十四年七月十二日徐啟獻死後，至台北市○○街丁○○住處尋找告訴人
    丁○○未獲，經林女鄰居告知林女已赴美，被告壬○○明知於此，竟向桃園市○○○○路派出所謊報告訴人丁○○失蹤，足生損害於警政機關對人口管理之正確
    性及告訴人丁○○。因認被告庚○○、壬○○、辛○○、己○○及丑○○○均涉
    有刑法第二百十六條、第二百十條、第二百十四條、第二百十八條之罪嫌。
二、按犯罪事實應依證據認定之，無證據不得推定其犯罪事實。又不能證明被告犯罪
    者，應諭知無罪之判決，刑事訴訟法第一百五十四條、第三百零一條第一項分別
    定有明文。又被害人所述被害情形如無瑕疵可指，而就其他方面調查又與事實相
    符，其供述始足據為判決之基礎；且告訴人之告訴，係以使被告受刑事訴追為目
    的，是其陳述是否與事實相符，仍應調查其他證據以資審認（最高法院三十二年
    上字第六五七號、五十二年台上字第一三００號判例參照）。又事實之認定，應
    憑證據，如未能發現相當證據，或證據不足以證明，自不能以推測或擬制之方法
    ，為裁判基礎（最高法院四十年台上字第八六號判例參照）。另認定犯罪事實所
    憑之證據，雖不以直接證據為限，間接證據亦包括在內；然而無論直接或間接證
    據，其為訴訟上之證明，須於通常一般之人不致有所懷疑，而得確信其為真實之
    程度者，始得據為有罪之認定，倘其證明尚未達到此一程度，而有合理之懷疑存
    在時，即無從為有罪之認定，亦有最高法院七十六年台上字第四九八六號判例可
    資參照。
三、公訴意旨認被告壬○○、辛○○、己○○及丑○○○涉有刑法第二百十六條、第
    二百十條、第二百十四條、第二百十八條之犯行，無非係以：本件徐啟獻於八十
    三年十二月三十日向台灣台北地方法院請求認証之授權書（其名下所有土地持分
    與建築商合建或出售及請領印鑑証明事宜，全權委託其父庚○○處理），作成地
    點係在該院公証處，有台灣台北地方法院八十三年丙認字第五七二二四號卷一紙
    在卷可稽，然經向該院函查結果該案公証人於當日並無出差或支領差旅費之紀錄
    ，有（八六）北院瑞會字第三八七七一號函一紙在卷可稽，而徐啟獻於八十三年
    十二月二十七日甫轉出加護病房，此有孫逸仙治癌中心之紀錄可考，當不可能自
    行至公証處請求認証；而前揭贈與或買賣契約之簽訂日期，徐啟獻非在告訴人娘
    家居住，即在前開醫院治療中，業據告訴人陳述明確，核與証人即護士吳穎怡所
    述情節大致相符，並有該院住院紀錄一件在卷可憑；而被告壬○○謊報丁○○為
    失蹤人口部分，業據証人羅國祥結証屬實，並有失蹤人口作業個別查詢報表一紙
    足憑，復有告訴人與徐啟獻生前對話之錄音帶（關於移轉財產部分）、告訴人與
    被告庚○○對話之錄音帶（關於申報
    、提款單影本等在卷可參為其主要論據。訊據被告庚○○、壬○○、辛○○、己○○及丑○○○均堅詞否認有何公訴意旨所指之偽造文書犯行，均辯稱：上開土
    地所有權之移轉均係基於徐啟獻本意所為等語，被告庚○○前另稱：「都是小孩
    子再做主，我不清楚」等語（見本院九十年三月二日筆錄），及稱：前開帳戶內
    之存款均係由徐啟獻本人所提領，而
    壬○○另辯稱：「我沒有犯罪」等語（見本院九十年三月二日筆錄）。其前稱：
    僅係向警方請求協尋，並無申報告訴人丁○○為失蹤人口之意等語。被告己○○
    辯稱：「這是合法的買賣，我沒有偽造文書的犯行」等語（見本院九十年三月二
    日筆錄）。被告丑○○○辯稱：那不是事實，我們是正式的買賣，我沒有犯罪（
    見本院九十年三月二日筆錄）。
四、經查：
（一）、１、被告庚○○與其子即告訴人丁○○之夫徐啟獻於八十三年十二月三十日
        向台灣台北地方法院公証處申請認證授權書，由徐啟獻授權被告庚○○就其
        名下所有坐落桃園市○路段一三五八、一三五二之一八、一三五八之八、一
        三五八之七、一三五八之六、一三五二之五、一三五二、一三五二之六、一
        三五八之四及一三五八之三號土地之持分辦理合建或出售及請領印鑑証明事
        宜，此有台灣台北地方法院八十三年十二月三十日八十三年度丙認字第五七
        二二四號公證書及認證請求書各一紙在卷可稽，復經原審依職權調閱上開卷
        宗核對無訛。２、又被告庚○○於八十三年七月一日、八十四年一月十九日
        及八十四年四月十七日先後以受徐啟獻委任為由請領印鑑證明書，亦有桃園
        縣桃園市戶政事務所八十七年十月二十八日桃市戶字第一四五六九號函及所
        檢附之印鑑證明申請書在卷可參。３、又徐啟獻所有之坐落桃園市○路段一
        二八九之四、一二九二之二三、一二九二之五０、一二九二之五一、一二九
        二之五二、一三二三、一三二六、一三四四之三、一三四六、一三四七之一
        號之土地，先後以八十三年六月十七日、八十三年六月三十日及八十四年四
        月十七日所簽立之贈與契約，而於八十三年七月十四日、八十三年九月二十
        三日及八十四年五月十三日移轉登記予被告壬○○及辛○○，另其所有坐落
        桃園市○路段一三四七、一三四七之三、一三四八、一三五二及一三五二號
        之土地，先後於八十三年九月五日、八十四年一月二十一日及八十四年二月
        六日所簽立之買賣契約，而於八十三年九月二十一日、八十四年二月十三日
        及八十四年二月十八日移轉登記予被告己○○及丑○○○，此有桃園縣桃園
        地政事務所八十七年十月二日桃地一字第七０九六號函及所檢附之土地登記
        謄本在卷可按；４、而徐啟獻贈與及出售上開土地予被告壬○○、辛○○、
        己○○及丑○○○等人，亦有被告壬○○、辛○○於偵查中所提出由徐啟獻
        本人於八十三年六月十三日書立之聲明書及被告己○○、丑○○○所提出之
        買賣契約書各一份在卷足憑；５、另徐啟獻委託庚○○辦理
        業經證人即承辦人員吳麗美於原審調查中證述在卷，並有外交部領事事務局
        八十八年八月六日領（一）（八八）字第八八六六００四七五四號函及所檢
        送之中華民國
        八十四年三月五日書立之委託書一份附卷可參。６、另徐啟獻於八十三年至
        八十四年間之入出院日期，亦有財團法人辜公亮基金會和信治癌中心醫院八
        十七年十二月二十二日（八七）和院資字第四一七號函所檢附之紀錄表一份
        可稽。
（二）、１、次查徐啟獻確八十三年六月六日親自向桃園縣桃園市戶政事務所申請印
        鑑證明等情，業經證人即承辦人員陳秀蘭於八十四年十一月十五日偵查中證
        述在卷，並有該印鑑證明申請書一份可資參照，足見該等印鑑證明申請書應
        係徐啟獻本人所為。告訴人丁○○雖否認上開認證之授權書、聲明書、委託
        書及買賣契約係由徐啟獻本人簽名，而經原審依職權將上開授權書、聲明書
        、委託書、買賣契約與八十三年六月六日印鑑證明申請書上之「徐啟獻」簽
        名送請憲兵司令部刑事鑑識中心鑑定之結果，認為授權書及認證請求書上之
        簽名與該印鑑證明申請書簽名字跡間之個性、慣性及特徵均相符，其餘文件
        上之簽名則有不相符之情形，此有該中心八十八年五月十七日（八八）綱得
        字第六三五九號鑑驗通知書一紙可按。２、又證人即公證人許錫星於原審八
        十七年十二月二十三日調查中證稱確曾於八十三年十二月間由他人載送至孫
        逸仙醫院辦理公證事宜，印象中係由一人以輪椅推出當事人等語，經核與上
        開住院紀錄內容相符，而證人許錫星於八十三年十二月三十日並無支領出差
        旅費紀錄，雖有原審八十六年十二月二十一日（八六）北院瑞會字第三八七
        七一號函附於偵查卷可參，然證人許錫星於同日調查中亦就上開情形說明可
        能係漏報差旅費用等語，況證人許錫星與被告及告訴人均不相識，其當無故
        意捏造事實而自陷刑事訴追之風險，自難僅以差旅費請領紀錄逕認並無認證
        之情事。３、又上開聲明書及買賣契約書分別係由第三人徐創本及癸○○擔
        任見證人及介紹人，此有該聲明書及買賣契約書可證，而證人徐創本與癸○○於原審八十七年十二月二十三日調查中均結證稱上開簽名均係徐啟獻本人
        所為等語，而證人即代書曾秀珍於同日調查中亦證稱係由徐啟獻、壬○○及
        辛○○三人持該聲明書委託辦理等語，徵諸證人徐創本、癸○○及曾秀珍就
        該等土地移轉事項並無利害關係，亦無虛構內容而自陷偽證之罪名；４、至
        證人曾秀珍雖於八十六年四月八日偵查中就辦理日期及土地無從加以陳述，
        然以其從事代書業務所經手之案件數量，且該等事實自發生迄至做證時已近
        三年，是其就該等事項無從具體答覆本符常情，自難逕以認定其所言係屬不
        實。５、又上開聲明書、委託書及買賣契約書分別係於八十三年六月十三日
        、八十四年三月五日及八十三年八月二十一日所為，經核對上開住院紀錄結
        果，其中八十三年六月十三日及八月二十一日並無住院紀錄，而八十四年三
        月五日雖有住院紀錄但並未於加護病房內，核與該委託書所載原因為「因病
        於其東豐街住處等語，然證人吳怡穎於八十六年四月八日偵查中僅證稱：其
        曾於八十三年七月至八月間在東豐街擔任徐啟獻之特別護士，並未天天照顧
        徐啟獻，當時徐啟獻仍可自行行走等語，自難僅依上開證詞逕認徐啟獻於八
        十三年六月十三日及八十三年八月二十一日確係於告訴人東豐街之住處。６
        、又就被告於八十八年三月十六日所提出之徐啟獻於七十五年間所寄送之信
        函、告訴人八十八年九月十六日所提出之徐啟獻
        徐啟獻」簽名，經原審以肉眼核對其筆鋒走勢，應係出自同一人手，另就上
        開授權書、委託書、聲明書及買賣契約書上「徐啟獻」簽名與庚○○、及被
        告壬○○、辛○○於原審歷次開庭所書寫之字跡對照之結果，其慣性及特徵
        均不相符，足見前開授權書、委託書、聲明書及買賣契約書上「徐啟獻」簽
        名應係其本人所為。７、又庚○○依據上開授權書及委託書申請印鑑證明及
        辦理
        簽立買賣契約，而被告壬○○及辛○○亦依該聲明書辦理相關土地之贈與事
        宜，自難謂庚○○及被告壬○○、辛○○、己○○及丑○○○有何偽造文書
        及明知不實事項而使公務員登載不實之情事。８、再查，徐啟獻所有之桃園
        市信用合作社0000－000－0號帳戶，自八十三九月間起至八十四年
        七月止陸續有多筆提款紀錄，此有桃園市信用合作社八十八年一月二十五日
        桃信總字第十六號及八十八年七月二十八日桃信總字第一四二六號函所檢附
        之取款條及大額提款登記簿可稽，又依上開函件之說明，該帳戶並未申請金
        融卡，其中活期存款帳戶憑存摺及印鑑章即可提領，而大額提款登記簿均登
        記來社提領之人，非由他人持存戶之證件登記，然該大額提款登記簿上提領
        人資料均係記載為徐啟獻，徵諸庚○○之年紀顯與徐啟獻相差懸殊，自無由
        被告庚○○冒持
        均由庚○○保管等語，然並未提出證明以實其說，是自難僅以告訴人丁○○
        片面之指述逕認庚○○確有冒領存款之情事。９、末查，被告壬○○於八十
        四年七月十三日至桃園縣警察局桃園分局中路派出所申報告訴人丁○○離家
        未歸等事實，業經被告壬○○供明在卷，並有桃園縣警察局桃園分局八十八
        年七月三十一日桃警分刑字第二三八五五號函及所檢附之筆錄在卷可稽；１
        ０、又被告壬○○曾於八十四年七月間前往告訴人位於東豐街之住處經告訴
        人之鄰居告知其已出國等情，亦經被告壬○○自承在卷，核與證人羅國祥及
        李一清於原審八十七年十二月二十三日調查中證述之內容相符；而依被告壬○○所為之警局筆錄內容，其僅說明告訴人丁○○自八十四年六月一日起即
        去向不明且就可能去處都查尋未著，尚難謂有何不實之處；且依被告壬○○
        於八十八年一月六日所提出之受理失蹤、行方不明人口案件登記表填表說明
        ，有關發生原因共計區分為十種，其中第十種為其他不明原因而屬失蹤人口
        ，徵諸證人即承辦人員黃春麟於原審八十八年一月十四日調查中證稱：「（
        對於案件屬於行方不明人口或失蹤人口是不是你們依報案人的陳述，由你們
        受理警員作認定？）是的。」等語（原審八十八年一月十四日筆錄），顯見
        就被告壬○○所申訴之事實是否構成失蹤人口案件尚待承辦警員依具體個案
        判斷；參以前開函內所檢附之失蹤人口作業－個別查詢報表上所載發生原因
        為「其他不明原因」，而該等發生原因既經承辦人員認定為其他不明原因，
        依據上開規定自屬於失蹤人口；況證人李一清於同日調查中亦證稱被告壬○○確曾請其轉交信件等情，足認被告壬○○自無於製作上開警局筆錄時謊報
        失蹤而自陷不利之必要，是自難僅依證人羅國祥及李一清之上開證詞逕認被
        告壬○○有何明知不實而謊報失蹤之情事。
（三）、又告訴人雖指稱：桃園市信用合作社中山分社徐啟獻活儲存款取款均為被告
        等所偽造，非徐啟獻自己提領；被告等有侵占及背信罪責；台北地方法院八
        十三年丙認字第五七二二四號有瑕疵，多項文件為被告等所偽造（見九十年
        三月十五日、九十年三月二十二日、九十年三月二十二日及九十年四月十二
        日等刑事調查證據聲請狀，見本院卷），嗣經本院函請該保證責任桃園市信
        用合作社查覆己○○部分轉帳存入、匯出及提示交換存入情形，及並調取壬○○、辛○○、癸○○在該銀行之往來資料，癸○○八十三年六月十四日及
        十月四日之轉帳，暨徐啟獻八十三年七月二十日在該銀行之往來資料，有保
        證責任桃園市信用合作社函及明細表在卷可稽；另桃園市信用合作社徐啟獻
        帳號00000000號活儲存款之取款條四十六紙原本，已於九十年三月
        二十日檢送法院在卷；再本院向新竹國際商業銀行函查得存戶己○○五百萬
        元及二百三十萬元之支票提示，均係當日臨櫃存入，及向該行調取得蕭惠淑
        提款單影本五張，有該銀行函在卷可按，均無從據以判斷被告等犯罪。而證
        人甲○○、子○○、乙○○、癸○○、戊○○到庭均無為被告等不利之證言
        ，自亦無從採不利於被告之認定，應予敘明。
（四）、至公訴意旨雖認被告等人涉有刑法第二百十八條之偽造或盜用公印或公印文
        犯行，然遍查起訴書並無該項犯罪事實，足見該條文應屬贅載，附此敘明。
        、此外，復查無其他積極證據足認被告壬○○、辛○○、己○○及丑○○○
        有何偽造文書及使公務員登載不實之犯行，告訴人前聲請傳喚證丙○○已無
        必要，揆諸前揭說明，自應均為被告無罪之諭知。
四、原審因為被告無罪之判決，洵無不當，公訴人循告訴人要求上訴，指摘原判決不
    當，非有理由，其上訴應予駁回。
據上論斷，應依刑事訴訟法第三百六十八條，判決如主文。
本案經檢察官陳明光到庭執行職務。
中      華      民      國    九十二    年    十二    月    三十一      日
                              臺灣高等法院刑事第二十一庭
                                  審判長法  官  葉  騰  瑞
                                        法  官  莊  明  彰
                                        法  官  江  國  華
右正本證明與原本無異。
如不服本判決，應於收受送達後十日內向本院提出上訴書狀，其未敘述上訴之理由者
並得於提起上訴後十日內向本院補提理由書（均須按他造當事人之人數附繕本）。
                                        書記官  陳  秋  萍
中      華      民      國    九十三    年      四      月     三十     日


司法院資訊處製作；財團法人民間司法改革基金會備份。
